臺灣臺北地方法院民事判決　　　　　　　　　　　　九十二年度訴字第四三七九號
　　原　　　告　丙○○
　　　　　　　　紅運發便利店股份有限公司
　　右　一　人
　　法定代理人　甲○○
　　共　　　同
　　訴訟代理人　陳柏舟律師
　　被　　　告　乙○○
右當事人間請求損害賠償事件，本院於中華民國九十三年四月八日言詞辯論終結，判
決如左：
    主      文
被告應給付原告丙○○新台幣伍拾萬元，及自民國九十三年一月三十一日起至清償日
止，按年息百分之五計算之利息。
原告其餘之訴駁回。
訴訟費用由被告負擔百分之三十三，由原告丙○○負擔百分之二十，餘由原告紅運發
便利店股份有限公司負擔。
本判決原告丙○○勝訴部分得假執行。但被告如以新台幣伍拾萬元為原告丙○○預供
擔保，得免為假執行。
原告其餘假執行之聲請駁回。
    事      實
甲、原告方面：
一、聲明：
（一）被告應給付原告丙○○新台幣（下同）七十九萬八千七百四十二元、原告紅運
      發便利店股份有限公司（下稱紅運發公司）六十九萬七千二百六十一元，及均
      自起訴狀繕本送達翌日起至清償日止，按年息百分之五計算之利息。
（二）願供擔保，請准宣告假執行。
二、陳述：
（一）原告丙○○為台北商業銀行股份有限公司（下稱台北銀行）遴選合格之公益彩
      券乙類經銷商，於民國九十一年一月五日，與原告紅運發公司簽訂合作契約，
      約定自同年月二十六日起十年期間，由原告紅運發公司為原告丙○○獨資經營
      之丙○○商行，負責相關資金調度、技術指導等事宜。嗣原告丙○○於九十一
      年一月二十五日，與被告簽訂僱傭契約，約定自簽約日起十一個月期間，由被
      告負責處理丙○○商行之彩券銷售事宜。詎被告於九十一年十月二十二日、同
      年十一月二十九日，故意連續以人工手動方式，將買受人購買之彩券作廢，買
      受人卻不知所購買之彩券已被作廢，被告因而獲得該彩金售價之不法利益。後
      因有買受人中獎後無法兌獎，向台北銀行提出檢舉，經台北銀行於九十一年十
      二月二十日，以北銀彩行字第九一六○三九三四○○號函，以原告丙○○未妥
      善保管作廢彩券使之流出，並因而中獎之情事，取消原告丙○○之經銷商資格
      。而依僱傭契約第二條、第十一條約定，被告若違反台北銀行等相關規定，致
      原告丙○○之經銷資格遭取消時，應賠償五十萬元。另原告丙○○依上開合作
      契約，在一年合作期間內，原可獲得彩券佣金和代墊佣金，共七十九萬八千七
      百四十二元，若經銷資格未被取消，預計再經營一年，可獲得該營業收入，是
      扣除前述五十萬元賠償金後，原告丙○○仍得依民法第二百二十七條規定，請
      求被告賠償七十九萬八千七百四十二元。又被告故意以背於善良風俗之對賭行
      為，加損害於原告紅運發公司，致原告紅運發公司無法獲得九十一年度之營業
      利益，是依原告紅運發便利公司九十一年獲利之一百三十三萬一千二百三十六
      元，扣除九十六萬三千九百七十五元之支出費用，可得之利益為六十九萬七千
      二百六十一元，被告應依民法第一百八十四條第一項後段規定，對原告紅運發
      公司負擔賠償責任。退步而言，若認為上開對賭行為非被告本人所為，乃被告
      所僱用之店員所為，被告依民法第二百二十四條、第一百八十八條規定，亦應
      負擔賠償責任。爰求為判決如原告聲明所示。
（二）對被告抗辯所為之陳述：
  １、依台北銀行所提供之作廢彩券相關資料，被告於九十一年十月二十二日下午六
      時至下午七時之間，連續作廢五張彩券，並於同年十一月二十九日下午一時五
      十分至下午二時五十分之間，連續作廢七張彩券。且台北銀行對上開彩券作廢
      所為之查證，亦認為售出彩券一分鐘後即予以作廢，或作廢彩券後又售出，顯
      然出於惡意等情。是被告連續將彩券作廢之行為，實屬一個惡意貪婪之對賭行
      為。另被告辯稱該對賭行為並非被告所為，而係被告所僱用之林俊權所為云云
      ，惟被告竟稱不知林俊權之年籍資料。則縱如被告所辯上開對賭行為係被告所
      僱用之店員所為，然依民法第二百二十四條、第一百八十八條規定，被告仍應
      負契約責任及侵權責任之損害賠償。故被告所辯彩券作廢係因單純之作業疏失
      ，或不知年籍資料之林俊權所為云云，顯不足取。
  ２、另原告丙○○與台北銀行簽訂之經銷商約定書第九條，有關訓練課程之約定，
      與被告之惡意對賭行為，無任何因果關係。因台北銀行所舉辦之訓練課程，實
      為教導操作相關設備，雖原告丙○○未安排被告赴台北銀行受訓，但原告丙○
      ○確有派員至被告營業處所教導操作方式，否則自九十一年一月間起，被告開
      始經營上開彩券行至被告惡意作廢彩券之十個月期間，被告如何操作電腦設備
      。而被告操作電腦設備十個月期間，均未曾出現所謂之作業疏失，卻在僱傭契
      約到期前二個月，始發生所謂之作業疏失，豈不另人懷疑，足證被告因合約即
      將到期，放手一搏，不料卻東窗事發。則原告丙○○既已派員教導被告操作電
      腦設備，被告並無作業上之任何問題，況原告丙○○有無安排被告參與訓練課
      程，與被告是否有惡意作廢彩券之行為，並無任何因果關係。另原告丙○○是
      否派員稽查被告操作電腦，亦與被告之對賭行為無關，因原告丙○○雖每月皆
      派員前往稽查，但再如何稽查，亦不可能做到二十四小時滴水不漏，被告有心
      為之，單純按一個作廢鍵，原告丙○○如何能察覺被告之對賭行為。故被告所
      辯原告丙○○未安排被告接受相關訓練，亦未派員查核，就本件損害之發生，
      應負擔與有過失之責任云云，亦不足取。
  ３、又原告丙○○經營公益彩券，一年可預期利益之損失，高達一百四十九萬，被
      告竟抗辯原告丙○○經台北銀行取消經銷資格，便可請求被告賠償五十萬元云
      云。然原告丙○○正常經營即可獲得上開收益，何需以被取消經銷商資格，再
      向被告請求賠償，被告上開抗辯，完全不合邏輯，更不足取。
三、證據：提出公益彩券乙類銷商約定書、合作契約、僱傭契約、台北銀行九十一年
    十二月二十日北銀彩行字第九一六○三九三四○○號函、台北銀行九十二年八月
    十五日北銀彩行字第九二六○二四四九○○號函、存摺、對帳資料一覽表、支出
    費用明細、作廢彩券明細各一份為證。
乙、被告方面：
一、聲明：原告之訴及假執行之聲請均駁回；如受不利之判決，願預供擔保，請准宣
    告免為假執行。
二、陳述：
（一）原告主張彩券作廢之時間，被告並未操作電腦營業，係由被告之員工林俊權所
      為，但被告並不知林俊權之國民
（二）依原告丙○○與台北銀行簽訂之經銷商約定書第九條約定，及台北銀行公布之
      遴選及管理要點第二十二條規定，公益彩券經銷商所僱用之員工，均須參加經
      銷商業務講習及投注機器操作訓練，並應接受測驗，未參加訓練課程或已參加
      而未通過測驗者，得取消經銷商資格。惟原告丙○○竟未安排被告前往受訓，
      以致產生作業疏失後，指稱被告故意將彩券作廢導致損失，是原告丙○○基於
      僱用人地位，就本件損害之發生，亦有過失責任。況原告丙○○自上開彩券行
      開始營業，至被取消經銷商資格，從未出現在營業處，對於一個默不關心業務
      及受僱人之僱用人，確有過失責任。
（三）另依原告所簽訂之合作契約第四條約定，經銷商之受僱人應全力配合，並接受
      原告紅運發公司所舉辦之相關教育課程。惟原告紅運發公司迄今仍未安排教育
      訓練事宜，僅要求被告負擔賠償責任，亦未對台北銀行取消經銷商資格進行程
      序上之救濟或訴訟。且對於被告電腦彩券操作之疏失，認定為被告之故意行為
      。況依前開合作契約第六條約定，原告應進行相關缺失之稽核，但原告紅運發
      公司均未派人進行稽查，明顯未盡到督導之責。則原告紅運發公司未盡到督導
      教育之責，導致被告因作業疏失遺失作廢彩券，依民法第二百十七條規定，亦
      應負擔與有過失之責任。
    理      由
一、原告起訴主張：原告丙○○為公益彩券乙類經銷商，與原告紅運發公司簽訂合作
    契約，約定由原告紅運發公司為原告丙○○負責前開彩券行之資金調度、技術指
    導等事宜。嗣原告丙○○於九十一年一月二十五日，與被告簽訂僱傭契約，約定
    自簽約日起十一個月期間，由被告負責處理前開彩券行之彩券銷售。詎被告於九
    十一年十月二十二日、同年十一月二十九日，故意連續以人工手動方式，將買受
    人購買之彩券作廢，買受人卻不知所購買之彩券已被作廢，被告因而獲得該彩金
    售價之不法利益。後因有買受人中獎後無法兌獎，向台北銀行提出檢舉，經台北
    銀行以原告未妥善保管作廢彩券使之流出，並因而中獎之情事，取消原告丙○○
    之經銷商資格。而依僱傭契約第二條、第十一條約定，被告若違反台北銀行等相
    關規定，致原告丙○○之經銷資格遭取消時，應賠償五十萬元。另原告丙○○依
    上開合作契約，在一年合作期間內，可獲得彩券佣金和代墊佣金，共七十九萬八
    千七百四十二元，若上開經銷資格未被撤銷，預計再經營一年，可獲得該營業收
    入，是扣除前述五十萬元賠償金後，原告丙○○仍得依民法第二百二十七條規定
    ，請求被告賠償七十九萬八千七百四十二元。又被告故意以背於善良風俗之對賭
    行為，加損害於原告紅運發公司，致原告紅運發公司無法獲得九十一年度之營業
    利益六十九萬七千二百六十一元，被告應依民法第一百八十四條第一項後段規定
    ，對原告紅運發公司負擔賠償任。退步而言，若認為上開對賭行為非被告本人所
    為，乃被告所僱用之店員所為，被告依民法第二百二十四條、第一百八十八條規
    定，亦應負擔賠償責任。爰求為判決如原告聲明所示等語。
二、被告則以：前開彩券作廢之時間，被告並未在彩券行內操作電腦營業，係由被告
    之員工林俊權所為，但被告不知林俊權之年籍資料。另原告均未依相關規定，安
    排被告前往台北銀行接受電腦操作之訓練，以致產生作業疏失後，指稱被告故意
    將彩券作廢導致損失，是原告丙○○基於僱用人地位，應負擔與有過失責任。況
    原告丙○○自上開彩券行開始營業，至被取消經銷商資格，從未出現在營業處，
    對於一個默不關心業務及受僱人之僱用人，確有過失責任。又原告應進行相關缺
    失之稽核，但原告均未派人進行稽查，明顯未盡到督導之責。則原告均未盡到督
    導教育之責，導致被告因作業疏失遺失作廢彩券，依民法第二百十七條規定，應
    負擔與有過失之責任云云，資為抗辯。
三、兩造不爭執之事實：
（一）原告主張其為公益彩券乙類經銷商，與原告紅運發公司簽訂合作契約，約定由
      原告紅運發公司負責前開彩券行之資金調度、技術指導等事宜；且原告丙○○
      於九十一年一月二十五日，與被告簽訂僱傭契約一份，約定自簽約日起十一個
      月期間，由被告負責處理上開彩券行彩券銷售之事實，業據其提出公益彩券乙
      類銷商約定書、合作契約、僱傭契約各一份為證，亦為被告所不爭執，自堪信
      為真實。
（二）又原告主張於九十一年十月二十二日、同年十一月二十九日，前開彩券行出售
      之彩券，有作廢之情事；且原告之公益彩券乙類經銷商，業經台北銀行取消之
      事實，復據其提出台北銀行九十一年十二月二十日北銀彩行字第九一六○三九
      三四○○號函、台北銀行九十二年八月十五日北銀彩行字第九二六○二四四九
      ○○號函、作廢彩券明細各一份為證，且為被告所不爭執，亦堪信為真實
四、兩造爭執之爭點：
    至原告另主張被告故意連續以人工手動方式，將買受人購買之彩券作廢，致買受
    人中獎後無法兌獎，使原告丙○○之經銷商資格，遭台北銀行取消，被告依僱傭
    契約第二條、第十一條約定，民法第二百二十七條規定，及民法第一百八十四條
    第一項後段、第一百八十八條規定，應分別對原告丙○○、紅運發公司負擔賠償
    責任之部分；則為被告所否認，並抗辯：被告係因作業疏失，始將彩券作廢；且
    原告就本件損害之發生，應負擔與有過失責任云云。是本件依兩造之書狀往來，
    以及於言詞辯論期日所為之整理協議簡化爭點，確認兩造爭執之爭點，即在於：
（一）被告或被告之受僱人、使用人，是否故意將買受人之彩券作廢？
（二）原告是否應負擔與有過失責任？
五、關於本件之爭點，分述如下：
（一）被告是否故意將買受人之彩券作廢：
  １、依原告所提出被告亦不爭執已附卷之作廢彩券明細，上開彩券行於九十一年十
      月二十二日，自下午四時三十分起至下午六時五十六分止，共有八筆彩券售出
      記錄經作廢；其中該日下午六時零二分起至下午六時五十六分止，連續有五張
      彩券經作廢。另於九十一年十一月二十九日，自中午十二時四十五分起至下午
      六時七分止，共有十四筆彩券售出後經作廢，其中該日下午一時五十九分起至
      下午二時五十分止，連續有七張彩券遭作廢。而上開九十一年十一月二十九日
      ，所售出之第○九一○九○期，編號第00000000000000號彩券
      ，係對中普獎三注共六百元，經該彩券買受人持向台北銀行兌獎，始發現該彩
      券在售出後隨即遭作廢，此有台北銀行台北銀行九十二年八月十五日北銀彩行
      字第九二六○二四四九○○號函，及所附之中獎號碼單、上開彩券在卷足稽。
      參以，台北銀行就上開彩券行有關作廢彩券，依售出、作廢電腦記錄所為之查
      核，亦認為上開彩券行確有於九十一年十、十一月間，發生售出彩券一分鐘後
      ，惡意予以作廢之情事，進而取消原告丙○○之經銷商資格，此亦有台北銀行
      九十一年十二月二十日北銀彩行字第九一六○三九三四○○號函在卷足證。故
      原告主張於上開時間，被告經營上開彩券行時，發生故意將買受人買受彩券作
      廢之情事，即屬可取。
  ２、至被告抗辯前開彩券作廢之時間，被告並未操作電腦營業，係由被告之員工林
      俊權所為云云，但為原告所否認，自應由被告依民事訴訟法第二百七十七條關
      於舉證責任分配之規定，就前開彩券作廢係由林俊權所為之有利於己之事實，
      負舉證之責任。惟被告就此抗辯，完全未提出任何證據以供本院審酌，甚至陳
      稱不知林俊權之國民
      被告違反前開僱傭契約第二條之約定，未遵守公益彩券有關電腦下注之相關規
      定，故意將買受人買受之彩券作廢，致原告丙○○之經銷資格，遭台北銀行取
      消。故原告丙○○主張依僱傭契約第十一條約定，請求被告賠償五十萬元之違
      約金，自屬有據。
  ３、復按，因可歸責於債務人之事由，致為不完全給付者，債權人得依關於給付遲
      延或給付不能之規定行使其權利。因不完全給付而生前項以外之損害者，債權
      人並得請求賠償。民法第二百二十七條定有明文。再按，損害賠償，除法律另
      有規定或契約另有訂定外，應以填補債權人所受損害及所失利益為限。依通常
      情形，或依已定之計劃、設備或其他特別情事，可得預期之利益，視為所失利
      益。民法第二百一十六條亦定有明文。復查，本件被告前開故意將售出彩券作
      廢之行為，乃屬可歸責於被告之事由，該給付之內容，不符合前開僱傭契約之
      本旨，致原告之經銷資格遭台北銀行取消。則原告丙○○主張依上述民法第二
      百二十七條規定，請求被告負擔損害賠償責任，亦屬有據。而就此部分，原告
      丙○○主張依原告所簽訂之合作契約，在一年合作期間內，原可獲得彩券佣金
      和代墊佣金，共七十九萬八千七百四十二元，若前開經銷資格未被取消，預計
      再經營一年，可獲得該營業收入，原告丙○○得依不完全給付規定，請求被告
      賠償七十九萬八千七百四十二元云云，並提出存摺、對帳資料一覽表各一份為
      證。惟經營公益彩券可獲得之彩券佣金和代墊佣金，依彩券銷售和兌獎情形而
      有所不同，是原告丙○○依前開合作契約所約定，自九十一年一月二十六日起
      至九十二年一月十五日止之一年合作期間，主張其經銷資格若未被取消，預計
      再經營一年，可獲得七十九萬八千七百四十二元之營業收入，尚不足取。又依
      前開僱傭契約第十一條約定，被告違約應賠償五十萬元之違約金，該違約金並
      未為特別之約定，依民法第二百五十條第二項之規定，應屬於損害賠償額預定
      性質之違約金。則前開僱傭契約第十一條所約定之違約金，乃於被告發生債務
      不履行時，原告得不待證明所受損害，係因債務不履行所致，及損害額之多寡
      ，即得請求被告給付，該約定之數額，參照原告丙○○上開期間之營業收入，
      尚屬相當。故原告依民法第二百二十七條、第二百十六條規定，得請求被告賠
      償之數額，亦應為五十萬元。
  ４、又按，故意以背於善良風俗之方法，加損害於他人者，負損害賠償責任。民法
      第一百八十四條第一項後段復定有明文。然查，原告紅運發公司固與原告丙○
      ○簽訂有合作契約，約定自同年月二十六日起至九十二年一月十五日止，由原
      告紅運發公司為原告丙○○經營之上開彩券行，負責資金調度、技術指導等事
      宜，已如前述。但被告前開故意將彩券作廢之行為，並非故意侵害原告紅運發
      公司基於前開合作契約對於原告丙○○之債權。則原告紅運發公司主張被告故
      意以背於善良風俗之對賭行為，加損害於原告紅運發公司，使其受有無法獲得
      九十一年度營業利益之損失六十九萬七千二百六十一元，即原告紅運發便利公
      司九十一年獲利一百三十三萬一千二百三十六元，扣除九十六萬三千九百七十
      五元支出費用之所得，被告應依民法第一百八十四條第一項後段、第一百八十
      八條規定，對原告紅運發公司負擔賠償責任，洵屬無據。
（二）原告是否應負擔與有過失責任？
      依原告丙○○與台北銀行簽訂之經銷商約定書第九條約定，及台北銀行公布之
      遴選及管理要點第二十二條規定，原告所僱用之受僱人，固得參加投注機器操
      作訓練等。然此約定之目的，乃在於訓練經銷商或受僱人操作電腦等相關設備
      。惟本件原告丙○○曾派人教導被告操作相關電腦設備，被告對於公益彩券投
      注之電腦操作，並無不熟悉之情形，此為被告所不爭執。則被告未接受台北銀
      行之相關訓練，除並未影響被告之操作技術外，與被告前開故意將售出彩券作
      廢所生之損害，並無因果關係。另前開僱傭契約就被告受僱之職務範圍、工作
      內容，已為明確之約定，則原告丙○○是否至上開彩券行查核被告操作電腦銷
      售情形，亦與被告故意將售出彩券作廢所致之損害，無因果關係。故被告抗辯
      原告丙○○就其所受之損害，應負擔與有過失之責任，依民法第二百十七條第
      一項規定，應減輕或免除被告賠償金額，亦屬無據。
六、綜前論述，原告丙○○依僱傭契約第二條、第十一條約定，及民法第二百二十七
    條規定，得請求被告賠償之金額，為五十萬元。另按，給付無確定期限者，債務
    人於債權人得請求給付時，經其催告而未為給付，自受催告時起，負遲延責任。
    其經債權人起訴而送達訴狀，或依督促程序送達支付命令，或為其他相類之行為
    者，與催告有同一之效力。又遲延之債務，以支付金錢為標的者，債權人得請求
    依法定利率計算之遲延利息。至應付利息之債務，其利率未經約定，亦無法律可
    據者，週年利率為百分之五。民法第二百二十九條第二項、第二百三十三條第一
    項前段、第二百零三條復分別定有明文。本件原告丙○○對於被告之損害賠償請
    求權，並未約定遲延利息之利率，亦未約定給付之期限，係屬於未定有給付期限
    之金錢債權；揆諸前述民法第二百二十九條第二項、第二百三十三第一項前段、
    第二百零三條之規定，原告丙○○主張被告應自起訴狀繕本送達被告之翌日，即
    九十三年一月三十一日起，就上開款項負擔按年息百分之五計算之法定遲延利息
    ，亦屬有據。故原告丙○○請求被告給付五十萬元，及自九十三年一月三十一日
    起至清償日止，按年息百分之五計算之利息，為有理由，應予准許。至原告紅運
    發公司依民法侵權行為規定，請求被告給付六十九萬七千二百六十一元及法定遲
    延利息，則屬無據，不應准許。
七、另本判決主文第一項所命被告給付原告丙○○之金額，未逾五十萬元，依民事訴
    訟法第三百八十九條第一項第五款之規定，應依職權宣告假執行。又被告陳明願
    供擔保後，請准宣告免為假執行，爰就原告丙○○勝訴部分，酌定相當之擔保金
    額，予以准許。至原告丙○○其餘之訴，及原告紅運發公司敗訴部分，既均經駁
    回，該假執行之聲請，因訴之駁回而失所附麗，不應准許。
八、據上論結，原告之訴為一部有理由，一部無理由，依民事訴訟法第七十九條、第
    八十五條第一項但書、第三百八十九條第一項第五款、第三百九十二條第二項，
    判決如主文。
中　　　華　　　民　　　國　　九十三　　年　　　四　　　月　　二十三　　日
   　　　　　　　　　　          民事第六庭法　　　官  姜悌文
右為正本係照原本作成
如對本判決上訴，須於判決送達後廿日內向本院提出上訴狀，並依上訴利益繳納上訴
費。
中　　　華　　　民　　　國　　九十三　　年　　　四　　　月　　二十三　　日
                                          法院書記官　陳鳳瀴
